ACORDAO-COMPLETO-2485154

ACÓRDÃO 2868/2022 ATA 16/2022 - PRIMEIRA CÂMARA

VISTOS, relatados e discutidos estes autos de tomada de contas especial instaurada pelo Fundo Nacional de Desenvolvimento da Educação, contra Marlene Gonçalves Cardoso e Pedro Macário Barboza, em razão de omissão no dever de prestar contas do Termo de Compromisso 86FNDE87/2014, celebrado com o Município de Jutaí/AM, cujo objeto era a execução de escola infantil Estrada do Breu, no âmbito do Programa PAC II - Proinfância.
ACORDAM os ministros do Tribunal de Contas da União, reunidos em sessão da Primeira Câmara, com fundamento no art. 16 da Lei 8.443/1992 c/c os art. 202 do Regimento Interno do TCU, em:
9.1. considerar revéis Marlene Gonçalves Cardoso e Pedro Macário Barboza, para todos os efeitos, dando-se prosseguimento ao processo, com fulcro no art. 12, § 3º, da Lei 8.443/1992; 
9.2. julgar irregulares, nos termos dos arts. 1º, inciso I, 16, inciso III, alíneas a e c, da Lei 8.443/1992, c/c os arts. 19 e 23, inciso III, da mesma Lei, as contas de Marlene Gonçalves Cardoso e Pedro Macário Barboza;
9.3. condenar Marlene Gonçalves Cardoso ao pagamento da importância a seguir especificada, atualizada monetariamente e acrescida dos juros de mora, calculada a partir da data discriminada até a data da efetiva quitação do débito, fixando-lhe o prazo de quinze dias, para que comprove, perante o Tribunal, o recolhimento da referida quantia ao Fundo Nacional de Desenvolvimento da Educação, nos termos do art. 23, inciso III, alínea "a", da citada lei, c/c o art. 214, inciso III, alínea "a", do Regimento Interno do TCU:
	Data de ocorrência
	Valor histórico (R$ 1,00) 

	6/6/2014
	923.687,00

9.3. aplicar a Marlene Gonçalves Cardoso multa no valor de 1.400.000,00, conforme o art. 57 da Lei 8.443/1992 c/c o art. 267 do Regimento Interno do TCU, fixando-lhe o prazo de 15 (quinze) dias, a contar da notificação, para comprovar, perante o Tribunal (art. 214, inciso III, alínea "a", do Regimento Interno do TCU) , o recolhimento da dívida ao Tesouro Nacional, atualizada monetariamente desde a data do acórdão até a do efetivo recolhimento, se for paga após o vencimento, na forma da legislação em vigor;
9.4. aplicar a Pedro Macário Barboza multa prevista no art. 58, II, da Lei 8.443/1992 c/c o art. 268 do Regimento Interno do TCU, no valor de R$ 70.000,00, fixando-lhe o prazo de 15 (quinze) dias, a contar da notificação, para comprovar, perante o Tribunal (art. 214, inciso III, alínea "a", do Regimento Interno do TCU) , o recolhimento da dívida ao Tesouro Nacional, atualizada monetariamente desde a data do acórdão até a do efetivo recolhimento, se for paga após o vencimento, na forma da legislação em vigor;
9.5. autorizar, desde logo, a cobrança judicial das dívidas, caso não atendidas as notificações, na forma do disposto no art. 28, inciso II, da Lei 8.443/1992
9.6. enviar cópia deste Acórdão à Procuradoria da República no Estado do Amazonas, para adoção das medidas cabíveis; e
9.7. dar ciência deste acórdão ao Fundo Nacional de Desenvolvimento da Educação e aos responsáveis.

TOMADA DE CONTAS ESPECIAL. TCE instaurada pelo(a) Fundo Nacional de Desenvolvimento da Educação em razão de Omissão no dever de prestar contas, Termo de compromisso 8687/2014, firmado com o/a FUNDO NACIONAL DE DESENVOLVIMENTO DA EDUCACAO, função EDUCACAO, que teve como objeto Executar as ações relativas a(s) unidade(s) de educação infantil, de acordo com as especificações do(s) projeto(s) aprovado(s) pelo Fundo Nacional de Desenvolvimento da Educação FNDE e em conformidade com os requisitos da lei supramencionada e demais condicionantes. PAC II -  PROINFÂNCIA OBRAS CONSTRUCAO (1011029) ESCOLA INFANTIL - SAO JOSE  - Jutaí - AM (1011030) ESCOLA INFANTIL- ESTRADA DO BREU - Jutaí - AM (nº da TCE no sistema: 1520/2018).

Primeira Câmara

Município de Jutaí - AM.

3. Interessados/Responsáveis:
3.1. Interessado: Fundo Nacional de Desenvolvimento da Educação (00.378.257/0001-81).
3.2. Responsáveis: Marlene Gonçalves Cardoso (XXX.679.792-XX); Pedro Macario Barboza (XXX.045.672-XX)..

13.1. Ministros presentes: Benjamin Zymler (na Presidência), Walton Alencar Rodrigues (Relator) e Jorge Oliveira.
13.2. Ministro-Substituto presente: Augusto Sherman Cavalcanti.

WALTON ALENCAR RODRIGUES

Adoto, como relatório, instrução elaborada pela Secretaria de Controle Externo de Tomada de Contas Especial (SecexTCE) , com a qual anuiu o Ministério Público junto ao Tribunal de Contas da União (MPTCU) :
INTRODUÇÃO
Cuidam os autos de tomada de contas especial instaurada por Fundo Nacional de Desenvolvimento da Educação, em desfavor de Marlene Gonçalves Cardoso (CPF: XXX.679.792-XX) e Pedro Macário Barboza (CPF: XXX.045.672-XX) , em razão de omissão no dever de prestar contas realizadas por meio do Termo de compromisso 8687/2014 (peça 5) firmado entre o FUNDO NACIONAL DE DESENVOLVIMENTO DA EDUCACAO e município de Jutaí - AM, e que tinha por objeto o instrumento descrito como "Executar as ações relativas a (s) unidade (s) de educação infantil, de acordo com as especificações do (s) projeto (s) aprovado (s) pelo Fundo Nacional de Desenvolvimento da Educação FNDE e em conformidade com os requisitos da lei supramencionada e demais condicionantes. PAC II - PROINFÂNCIA OBRAS CONSTRUCAO (1011029) ESCOLA INFANTIL - SAO JOSE - Jutaí - AM (1011030) ESCOLA INFANTIL- ESTRADA DO BREU - Jutaí - AM	".
HISTÓRICO
Em 21/9/2018, com fundamento na IN/TCU 71/2012, alterada pela IN/TCU 76/2016 e DN/TCU 155/2016, o dirigente da instituição Fundo Nacional de Desenvolvimento da Educação autorizou a instauração da tomada de contas especial (peça 1) . O processo foi registrado no sistema e-TCE com o número 1520/2018.
O Termo de compromisso 8687/2014 foi firmado no valor de R$ 923.687,00, sendo R$ 923.687,00 à conta do concedente e R$ 0,00 referentes à contrapartida do convenente. Teve vigência de 6/6/2014 a 30/6/2017, com prazo para apresentação da prestação de contas em 23/11/2017. Os repasses efetivos da União totalizaram R$ 923.687,00 (peça 3) .
	O fundamento para a instauração da Tomada de Contas Especial, conforme consignado na matriz de responsabilização elaborada pelo tomador de contas, foi a constatação da seguinte irregularidade: 
Omissão no dever legal de prestar contas.
Os responsáveis arrolados na fase interna foram devidamente comunicados e, diante da ausência de justificativas suficientes para elidir a irregularidade e da não devolução dos recursos, instaurou-se a tomada de contas especial.
	No relatório (peça 17) , o tomador de contas concluiu que o prejuízo importaria no valor original de R$ 923.687,00, imputando-se a responsabilidade a Marlene Gonçalves Cardoso, Prefeito Municipal , no período de 1/1/2013 a 31/12/2016, na condição de gestor dos recursos e Pedro Macário Barboza, Prefeito Municipal , no período de 1/1/2017 a 31/12/2020, na condição de gestor dos recursos. 
		Em 1/7/2019, a Controladoria-Geral da União emitiu o relatório de auditoria (peça 18) , em concordância com o relatório do tomador de contas. O certificado de auditoria e o parecer do dirigente do órgão de controle interno concluíram pela irregularidade das presentes contas (peças 19 e 20) .
	Em 10/7/2019, o ministro responsável pela área atestou haver tomado conhecimento das conclusões contidas no relatório e certificado de auditoria, bem como do parecer conclusivo do dirigente do órgão de controle interno, manifestando-se pela irregularidade das contas, e determinou o encaminhamento do processo ao Tribunal de Contas da União (peça 21) .
Na instrução inicial (peça 24) , analisando-se os documentos nos autos, concluiu-se pela necessidade de realização de citação e audiência para as seguintes irregularidades: 
1.1. Irregularidade 1: não comprovação da boa e regular aplicação dos recursos federais repassados ao município de Jutaí - AM, em face da omissão no dever de prestar contas dos valores transferidos, no âmbito do termo de compromisso descrito como "Executar as ações relativas a (s) unidade (s) de educação infantil, de acordo com as especificações do (s) projeto (s) aprovado (s) pelo Fundo Nacional de Desenvolvimento da Educação FNDE e em conformidade com os requisitos da lei supramencionada e demais condicionantes. PAC II - PROINFÂNCIA OBRAS CONSTRUCAO (1011029) ESCOLA INFANTIL - SAO JOSE - Jutaí - AM (1011030) ESCOLA INFANTIL- ESTRADA DO BREU - Jutaí - AM", no período de 6/6/2014 a 30/6/2017, cujo prazo encerrou-se em 23/11/2017.
1.1.1. 	Evidências da irregularidade: documentos técnicos presentes nas peças 5, 7, 8, 9, 10 e 11.
1.1.2. 	Normas infringidas: art. 37, caput, c/c o art. 70, parágrafo único, da Constituição da República Federativa do Brasil; art. 93, do Decreto-lei 200/1967; art. 66, do Decreto 93.872/1986; art. 21 da Resolução CD/FNDE nº 14, de 8/6/2012.
1.2. 	Débito relacionado à responsável Marlene Gonçalves Cardoso (CPF: XXX.679.792-XX) :
	Data de ocorrência
	Valor histórico (R$ 1,00) 

	6/6/2014
	923.687,00

1.2.1. 		Cofre credor: Fundo Nacional de Desenvolvimento da Educação.
1.2.2. 		Responsável: Marlene Gonçalves Cardoso (CPF: XXX.679.792-XX) .
1.2.2.1. Conduta: não demonstrar a boa e regular aplicação dos recursos federais recebidos e geridos por meio do instrumento em questão, no período de 6/6/2014 a 30/6/2017, em face da omissão na prestação de contas, cujo prazo encerrou-se em 23/11/2017.
1.2.2.2. Nexo de causalidade: a conduta descrita impediu o estabelecimento do nexo causal entre as possíveis despesas efetuadas com os recursos recebidos, no âmbito do instrumento em questão, no período de 6/6/2014 a 30/6/2017.
1.2.2.3. Culpabilidade: não há excludentes de ilicitude, de culpabilidade e de punibilidade; é razoável supor que a responsável tinha consciência da ilicitude de sua conduta; era exigível conduta diversa da praticada, qual seja, desincumbir-se do seu dever por meio da apresentação da prestação de contas no prazo e forma devidos. 
Encaminhamento: citação.
1.3. Irregularidade 2: não cumprimento do prazo originalmente estipulado para prestação de contas do termo de compromisso descrito como "Executar as ações relativas a (s) unidade (s) de educação infantil, de acordo com as especificações do (s) projeto (s) aprovado (s) pelo Fundo Nacional de Desenvolvimento da Educação FNDE e em conformidade com os requisitos da lei supramencionada e demais condicionantes. PAC II - PROINFÂNCIA OBRAS CONSTRUCAO (1011029) ESCOLA INFANTIL - SAO JOSE - Jutaí - AM (1011030) ESCOLA INFANTIL- ESTRADA DO BREU - Jutaí - AM", cujo prazo encerrou-se em 23/11/2017.
1.3.1. 	Evidências da irregularidade: documentos técnicos presentes nas peças 5, 6, 7, 9 e 11.
1.3.2. 	Normas infringidas: art. 37, caput, c/c o art. 70, parágrafo único, da Constituição da República Federativa do Brasil; art. 93, do Decreto-lei 200/1967; art. 66, do Decreto 93.872/1986; art. 21 da Resolução CD/FNDE nº 14, de 8/6/2012.
1.3.3. 		Responsável: Pedro Macário Barboza (CPF: XXX.045.672-XX) .
1.3.3.1. Conduta: descumprir o prazo originalmente estipulado para prestação de contas dos recursos federais recebidos à conta do instrumento em questão, o qual se encerrou em 23/11/2017.
1.3.3.2. Nexo de causalidade: a conduta descrita impediu o estabelecimento do nexo causal entre as possíveis despesas efetuadas com os recursos recebidos, no âmbito do instrumento em questão, no período de 6/6/2014 a 30/6/2017.
1.3.3.3. Culpabilidade: não há excludentes de ilicitude, de culpabilidade e de punibilidade; é razoável supor que o responsável tinha consciência da ilicitude de sua conduta; era exigível conduta diversa da praticada, qual seja, desincumbir-se do seu dever por meio da apresentação da prestação de contas no prazo e forma devidos. 
Encaminhamento: audiência.
Em cumprimento ao pronunciamento da unidade (peça 26) , foram efetuadas citação e audiência dos responsáveis, nos moldes adiante:
 Marlene Gonçalves Cardoso - promovida a citação da responsável, conforme delineado adiante:
a.1) A Sra. Marlene Gonçalves Cardoso, por meio de advogados devidamente constituídos, solicitou e foi deferida prorrogação de prazo para apresentar alegações (peças 58 e 59) , o que evidencia de forma inequívoca a ciência dos fatos pela responsável.
	Comunicação: Ofício 8420/2019 - Secex-TCE (peça 29) 
Data da Expedição: 30/9/2019
Data da Ciência: não houve (Ausente) (peça 44) 
Observação: Ofício enviado para o endereço do responsável, conforme pesquisa na base de dados no sistema da Receita Federal, custodiada pelo TCU.
	
	Comunicação: Ofício 3005/2020 - Seproc (peça 34) 
Data da Expedição: 18/2/2020
Data da Ciência: não houve (Ausente) (peça 46) 
Observação: Ofício enviado para o endereço do responsável, conforme pesquisa na base de dados no sistema do Renach, custodiada pelo TCU (peça 32) .
	
	Comunicação: Ofício 3006/2020 - Seproc (peça 36) 
Data da Expedição: 18/2/2020
Data da Ciência: não houve (Ausente) (peça 47) 
Observação: Ofício enviado para o endereço do responsável, conforme pesquisa na base de dados no sistema da Receita Federal, custodiada pelo TCU (peça 32) .
	
	Comunicação: Ofício 3007/2020 - Seproc (peça 38) 
Data da Expedição: 18/2/2020
Data da Ciência: não houve (Ausente) (peça 45) 
Observação: Ofício enviado para o endereço do responsável, conforme pesquisa na base de dados nos sistemas corporativos do TCU, custodiada pelo TCU (peça 32) .
	
	Comunicação: Ofício 22835/2020 - Seproc (peça 49) 
Data da Expedição: 29/5/2020
Data da Ciência: 18/6/2020 (peça 54) 
Nome Recebedor: Ruanh Pitagoras Gonçalves Mendes
Observação: Ofício enviado para o endereço do responsável, conforme pesquisa na base de dados no sistema do Renach, custodiada pelo TCU (peça 48) .
Fim do prazo para a defesa: 3/7/2020
	
	Comunicação: Ofício 22836/2020 - Seproc (peça 50) 
Data da Expedição: 29/5/2020
Data da Ciência: 18/6/2020 (peça 52) 
Nome Recebedor: Ruanh Pitagoras Gonçalves Mendes
Observação: Ofício enviado para o endereço do responsável, conforme pesquisa na base de dados no sistema da Receita Federal, custodiada pelo TCU (peça 48) .
Fim do prazo para a defesa: 3/7/2020
	
	Comunicação: Ofício 22837/2020 - Seproc (peça 51) 
Data da Expedição: 29/5/2020
Data da Ciência: 18/6/2020 (peça 53) 
Nome Recebedor: Ruanh Pitagoras Gonçalves Mendes
Observação: Ofício enviado para o endereço do responsável, conforme pesquisa na base de dados nos sistemas corporativos do TCU, custodiada pelo TCU (peça 48) .
Fim do prazo para a defesa: 3/7/2020
	
 Pedro Macário Barboza - promovida a audiência do responsável, conforme delineado adiante:
b.1) O Sr. Pedro Macário Barboza foi regulamente citado no endereço constante da base de dados do Sistema CPF (peça 28) , conforme comprovam os ARs de peças 40 e 43. Considerando que o Sr. Pedro é o atual prefeito, o ofício citatório também foi encaminhando para o domicílio necessário do responsável, ou seja, a sede da Prefeitura de Jutaí (peça 33) , com aposição de ciência ao AR de peça 42.
	Comunicação: Ofício 8422/2019 - Secex-TCE (peça 30) 
Data da Expedição: 30/9/2019
Data da Ciência: 10/3/2020 (peça 43) 
Nome Recebedor: Agatha Barbosa Mendes
Observação: Ofício enviado para o endereço do responsável, conforme pesquisa na base de dados no sistema da Receita Federal, custodiada pelo TCU.
Fim do prazo para a defesa: 25/3/2020
	
	Comunicação: Ofício 3008/2020 - Seproc (peça 35) 
Data da Expedição: 18/2/2020
Data da Ciência: 4/3/2020 (peça 40) 
Nome Recebedor: Agatha Barbosa Mendes
Observação: Ofício enviado para o endereço do responsável, conforme pesquisa na base de dados no sistema da Receita Federal, custodiada pelo TCU (peça 32) .
Fim do prazo para a defesa: 19/3/2020
	
	Comunicação: Ofício 3009/2020 - Seproc (peça 37) 
Data da Expedição: 18/2/2020
Data da Ciência: 4/3/2020 (peça 41) 
Nome Recebedor: Agatha Barbosa Mendes
Observação: Ofício enviado para o endereço do responsável, conforme pesquisa na base de dados nos sistemas corporativos do TCU, custodiada pelo TCU (peça 32) .
Fim do prazo para a defesa: 19/3/2020
	
	Comunicação: Ofício 4108/2020 - Seproc (peça 39) 
Data da Expedição: 18/2/2020
Data da Ciência: 4/3/2020 (peça 42) 
Nome Recebedor: Agatha Barbosa Mendes
Observação: Ofício enviado para o endereço do responsável, conforme pesquisa na base de dados nos sistemas corporativos do TCU, custodiada pelo TCU (peça 32) .
Fim do prazo para a defesa: 19/3/2020
	
Conforme Despacho de Conclusão das Comunicações Processuais (peça 60) , as providências inerentes às comunicações processuais foram concluídas. 
Transcorrido o prazo regimental, os responsáveis Marlene Gonçalves Cardoso e Pedro Macário Barboza permaneceram silentes, devendo ser considerados reveis, nos termos do art. 12, § 3º, da Lei 8.443/1992.
ANÁLISE DOS PRESSUPOSTOS DE PROCEDIBILIDADE DA IN/TCU 71/2012
Avaliação de Viabilidade do Exercício do Contraditório e Ampla Defesa
	Verifica-se que não houve o transcurso de mais de dez anos desde o fato gerador sem que tenha havido a notificação dos responsáveis pela autoridade administrativa federal competente (art. 6º, inciso II, c/c art. 19 da IN/TCU 71/2012, modificada pela IN/TCU 76/2016) , uma vez que o fato gerador da irregularidade sancionada ocorreu em 24/11/2017, e os responsáveis foram notificados sobre as irregularidades pela autoridade administrativa competente conforme abaixo:
1. Marlene Gonçalves Cardoso, por meio do ofício acostado à peça 9, recebido em 3/7/2018, conforme AR (peça 11) .
1. Pedro Macário Barboza, por meio do ofício acostado à peça 8, recebido em 27/4/2018, conforme AR (peça 10) .
Valor de Constituição da TCE 	
	Verifica-se, ainda, que o valor atualizado do débito apurado (sem juros) em 1/1/2017 é de R$ 1.118.954,43, portanto superior ao limite mínimo de R$ 100.000,00, na forma estabelecida conforme os arts. 6º, inciso I, e 19 da IN/TCU 71/2012, modificada pela IN/TCU 76/2016. 
OUTROS PROCESSOS/DÉBITOS NOS SISTEMAS DO TCU COM OS MESMOS RESPONSÁVEIS
	Informa-se que foi encontrado processo no Tribunal com os mesmos responsáveis:
	Responsável
	Processos

	Marlene Gonçalves Cardoso
	Processo 040.823/2018-0 [TCE, aberto, "TCE instaurada pelo (a) Fundo Nacional de Desenvolvimento da Educação em razão de Omissão no dever de prestar contas, para atendimento ao Programa Dinheiro Direto na Escola (PDDE) , exercício 2014, função EDUCACAO (nº da TCE no sistema: 1273/2018) "]
Processo 038.471/2018-3 [TCE, aberto, "TCE instaurada pelo (a) Fundo Nacional de Desenvolvimento da Educação em razão de Omissão no dever de prestar contas, para atendimento ao Programa Dinheiro Direto na Escola (PDDE) Ação Educação Integral, exercício 2015, função EDUCACAO (nº da TCE no sistema: 1128/2018) "]
Processo 040.830/2018-7 [TCE, aberto, "TCE instaurada pelo (a) Fundo Nacional de Desenvolvimento da Educação em razão de Omissão no dever de prestar contas, para atendimento ao Programa Dinheiro Direto na Escola (PDDE) , exercício 2015, função EDUCACAO (nº da TCE no sistema: 852/2018) "]
Processo 037.409/2018-2 [TCE, aberto, "TCE instaurada pelo (a) MINISTÉRIO DA INTEGRAÇÃO NACIONAL (VINCULADOR) em razão de Não comprovação da regular aplicação dos recursos repassados pela União, Outros instrumentos de transferências discricionárias Portaria 160/2015, firmado com o/a Ministério da Integração Nacional, Siafi/Siconv 683982, função SEGURANCA PUBLICA, que teve como objeto Aquisição de materiais de limpeza, higiene pessoal, de construção, cestas básicas e combustíveis; Locação de barcos e voadeiras (nº da TCE no sistema: 121/2018) "]
Processo 007.114/2018-4 [TCE, aberto, "TCE instaurada pelo (a) Fundo Nacional de Desenvolvimento da Educação em razão de Omissão no dever de prestar contas, para atendimento ao Programa Nacional de Alimentação Escolar (PNAE) , exercício 2015, função EDUCACAO (nº da TCE no sistema: 531/2017) "]
Processo 040.824/2018-7 [TCE, aberto, "TCE instaurada pelo (a) Fundo Nacional de Desenvolvimento da Educação em razão de Omissão no dever de prestar contas, para atendimento ao Programa Nacional de Alimentação Escolar (PNAE) , exercício 2016, função EDUCACAO (nº da TCE no sistema: 1003/2018) "]
Processo 023.972/2018-1 [TCE, aberto, "Programa Dinheiro Direto na Escola PDDE/PDE, exercício 2010, e Programa Nacional de Alimentação Escolar/PNAE, exercício 2011, firmado entre o Fundo Nacional de Desenvolvimento da Educação-FNDE e o Município de Jutaí/AM"]

	Informa-se que foi encontrado débito imputável aos responsáveis no banco de débitos existente no sistema e-TCE:
	Responsável
	Débitos inferiores

	Marlene Gonçalves Cardoso
	849/2018 (R$ 38.427,36) - Dano inferior ao limite de instauração da TCE cadastrado

	A tomada de contas especial está, assim, devidamente constituída e em condição de ser instruída.
EXAME TÉCNICO
Da validade das notificações:
	Preliminarmente, cumpre tecer breves considerações sobre a forma como são realizadas as comunicações processuais no TCU. A esse respeito, destacam-se o art. 179, do Regimento Interno do TCU (Resolução 155, de 4/12/2002) e o art. 4º, inciso III, § 1º, da Resolução TCU 170, de 30 de junho de 2004, in verbis:
Art. 179. A citação, a audiência ou a notificação, bem como a comunicação de diligência, farse-ão:
I - mediante ciência da parte, efetivada por servidor designado, por meio eletrônico, fac-símile, telegrama ou qualquer outra forma, desde que fique confirmada inequivocamente a entrega da comunicação ao destinatário;
II - mediante carta registrada, com aviso de recebimento que comprove a entrega no endereço do destinatário;
III - por edital publicado no Diário Oficial da União, quando o seu destinatário não for localizado
 (...) 
Art. 3º As comunicações serão dirigidas ao responsável, ou ao interessado, ou ao dirigente de órgão ou entidade, ou ao representante legal ou ao procurador constituído nos autos, com poderes expressos no mandato para esse fim, por meio de:
I - correio eletrônico, fac-símile ou telegrama;
II - servidor designado;
III - carta registrada, com aviso de recebimento;
IV - edital publicado no Diário Oficial da União, quando o seu destinatário não for localizado, nas hipóteses em que seja necessário o exercício de defesa.
Art. 4º. Consideram-se entregues as comunicações:
I - efetivadas conforme disposto nos incisos I e II do artigo anterior, mediante confirmação da ciência do destinatário;
II - realizadas na forma prevista no inciso III do artigo anterior, com o retorno do aviso de recebimento, entregue comprovadamente no endereço do destinatário;
III - na data de publicação do edital no Diário Oficial da União, quando realizadas na forma prevista no inciso IV do artigo anterior.
§ 1º O endereço do destinatário deverá ser previamente confirmado mediante consulta aos sistemas disponíveis ao Tribunal ou a outros meios de informação, a qual deverá ser juntada ao respectivo processo.
 (...) 
	Bem se vê, portanto, que a validade da citação via postal não depende de que o aviso de recebimento seja assinado pelo próprio destinatário da comunicação, o que dispensa, no caso em tela, a entrega do AR em "mãos próprias". A exigência da norma é no sentido de o Tribunal verificar se a correspondência foi entregue no endereço correto, residindo aqui a necessidade de certeza inequívoca. 
	Não é outra a orientação da jurisprudência do TCU, conforme se verifica dos julgados a seguir transcritos:
São válidas as comunicações processuais entregues, mediante carta registrada, no endereço correto do responsável, não havendo necessidade de que o recebimento seja feito por ele próprio (Acórdão 3648/2013-TCU-Segunda Câmara, Relator Min. José Jorge) ;
É prescindível a entrega pessoal das comunicações pelo TCU, razão pela qual não há necessidade de que o aviso de recebimento seja assinado pelo próprio destinatário. Entregandose a correspondência no endereço correto do destinatário, presume-se o recebimento da citação. (Acórdão 1019/2008-TCU-Plenário, Relator Min. Benjamin Zymler) ;
As comunicações do TCU, inclusive as citações, deverão ser realizadas mediante Aviso de Recebimento - AR, via Empresa Brasileira de Correios e Telégrafos, bastando para sua validade que se demonstre que a correspondência foi entregue no endereço correto. (Acórdão 1526/2007-TCU-Plenário, Relator Min. Aroldo Cedraz) .
A validade do critério de comunicação processual do TCU foi referendada pelo Supremo Tribunal Federal, nos termos do julgamento do MS-AgR 25.816/DF, por meio do qual se afirmou a desnecessidade da ciência pessoal do interessado, entendendo-se suficiente a comprovação da entrega do "AR" no endereço do destinatário:
Ementa: agravo regimental. Mandado de segurança. Desnecessidade de intimação pessoal das decisões do tribunal de contas da união. art. 179 do regimento interno do TCU. Intimação do ato impugnado por carta registrada, iniciado o prazo do art. 18 da lei nº 1.533/51 da data constante do aviso de recebimento. Decadência reconhecida. Agravo improvido.
O envio de carta registrada com aviso de recebimento está expressamente enumerado entre os meios de comunicação de que dispõe o Tribunal de Contas da União para proceder às suas intimações.
O inciso II do art. 179 do Regimento Interno do TCU é claro ao exigir apenas a comprovação da entrega no endereço do destinatário, bastando o aviso de recebimento simples. 
Da revelia dos responsáveis Marlene Gonçalves Cardoso e Pedro Macário Barboza
No caso vertente, a citação de cada um dos responsáveis (Marlene Gonçalves Cardoso e Pedro Macário Barboza) se deu em endereços provenientes de pesquisas de endereços realizadas pelo TCU (vide parágrafos acima) , porquanto, devido ao insucesso de realizar a citação em endereços constantes na base de dados da Receita custodiada pelo TCU (peça 31) , buscou-se a notificação em endereços provenientes das bases de dados públicas custodiadas pelo TCU (TSE e Renach - peças 32 e 48) e das bases de dados do próprio TCU. A entrega dos ofícios citatórios nesses endereços ficou comprovada conforme detalhamento a seguir:
1.6. Marlene Gonçalves Cardoso, ofício 8420/2019 - Secex-TCE (peça 29) , origem no sistema da Receita Federal; ofício 3005/2020 - Seproc (peça 34) , origem no sistema do Renach; ofício 3006/2020 - Seproc (peça 36) , origem no sistema da Receita Federal; ofício 3007/2020 - Seproc (peça 38) , origem nos sistemas corporativos do TCU; ofício 22835/2020 - Seproc (peça 49) , origem no sistema do Renach; ofício 22836/2020 - Seproc (peça 50) , origem no sistema da Receita Federal e ofício 22837/2020 - Seproc (peça 51) , origem nos sistemas corporativos do TCU.
1.7. Pedro Macário Barboza, ofício 8422/2019 - Secex-TCE (peça 30) , origem no sistema da Receita Federal; ofício 3008/2020 - Seproc (peça 35) , origem no sistema da Receita Federal; ofício 3009/2020 - Seproc (peça 37) , origem nos sistemas corporativos do TCU e ofício 4108/2020 - Seproc (peça 39) , origem nos sistemas corporativos do TCU.
Nos processos do TCU, a revelia não leva à presunção de que seriam verdadeiras todas as imputações levantadas contra os responsáveis, diferentemente do que ocorre no processo civil, em que a revelia do réu opera a presunção da verdade dos fatos narrados pelo autor (Acórdão 1009/2018-TCU-Plenário, Relator Min. Bruno Dantas; 2369/2013 - TCU - Plenário, Relator Min. Benjamin Zymler e 2449/2013 - TCU - Plenário, Relator Min. Benjamin Zymler) . Dessa forma, a avaliação da responsabilidade do agente não pode prescindir da prova existente no processo ou para ele carreada. 
Ao não apresentar sua defesa, os responsáveis deixaram de produzir prova da regular aplicação dos recursos sob sua responsabilidade, em afronta às normas que impõem aos gestores públicos a obrigação legal de, sempre que demandados pelos órgãos de controle, apresentar os documentos que demonstrem a correta utilização das verbas públicas, a exemplo do contido no art. 93 do Decreto-Lei 200/1967: "Quem quer que utilize dinheiros públicos terá de justificar seu bom e regular emprego na conformidade das leis, regulamentos e normas emanadas das autoridades administrativas competentes." 
Mesmo as alegações de defesa não sendo apresentadas, considerando o princípio da verdade real que rege esta Corte, procurou-se buscar, em manifestações dos responsáveis na fase interna desta Tomada de Contas Especial, se havia algum argumento que pudesse ser aproveitado a seu favor. 
	No entanto, os responsáveis não se manifestaram na fase interna, não havendo, assim, nenhum argumento que possa vir a ser analisado e posteriormente servir para afastar as irregularidades apontadas.
Em consulta aos sistemas corporativos do instaurador (SiGPC, peça 61) , realizada na data de 17/9/2020, verifica-se que os responsáveis também não apresentaram contas junto ao instaurador e continuam inadimplentes.
Em se tratando de processo em que a parte interessada não se manifestou acerca das irregularidades imputadas, não há elementos para que se possa efetivamente aferir e reconhecer a ocorrência de boa-fé na conduta dos responsáveis, podendo este Tribunal, desde logo, proferir o julgamento de mérito pela irregularidade das contas, conforme os termos dos §§ 2º e 6º do art. 202 do Regimento Interno do TCU. (Acórdão 2064/2011-TCU-Primeira Câmara (relator Min. Ubiratan Aguiar) , 6.182/2011-TCU-1ª Câmara (relator Min. Weber de Oliveira) , 4.072/2010-TCU-1ª Câmara (Relator Min. Valmir Campelo) , 1.189/2009-TCU-1ª Câmara (Relator Min. Marcos Bemquerer) , 731/2008-TCU-Plenário (Relator Min. Aroldo Cedraz) .
Dessa forma, os responsáveis Marlene Gonçalves Cardoso e Pedro Macário Barboza devem ser considerados revéis, nos termos do art. 12, § 3º, da Lei 8.443/1992, devendo as contas serem julgadas irregulares, condenando-os ao débito apurado e aplicando-lhes a multa prevista no art. 57 da Lei 8.443/1992.
Prescrição da Pretensão Punitiva
	Vale ressaltar que a pretensão punitiva do TCU, conforme Acórdão 1441/2016-TCU-Plenário, Relator Min. Benjamin Zymler, que uniformizou a jurisprudência acerca dessa questão, subordina-se ao prazo geral de prescrição indicado no art. 205 do Código Civil, que é de dez anos, contado da data de ocorrência da irregularidade sancionada, nos termos do art. 189 do Código Civil, sendo este prazo interrompido pelo ato que ordenar a citação, a audiência ou a oitiva dos responsáveis.
No caso em exame, não ocorreu a prescrição, uma vez que a irregularidade sancionada ocorreu em 24/11/2017, e o ato de ordenação da citação ocorreu em 26/7/2019.
CONCLUSÃO
	Em face da análise promovida na seção "Exame Técnico", verifica-se que os responsáveis Marlene Gonçalves Cardoso e Pedro Macário Barboza não lograram comprovar a boa e regular aplicação dos recursos, instados a se manifestar, optaram pelo silêncio, configurando a revelia, nos termos do § 3º, do art. 12, da Lei 8.443/1992. Ademais, inexistem nos autos elementos que demonstrem a boa-fé dos responsáveis ou a ocorrência de outras excludentes de culpabilidade.
Vale ressaltar que a jurisprudência pacífica nesta Corte é no sentido da imprescritibilidade das ações de ressarcimento ao erário (Súmula TCU 282) . Dessa forma, identificado dano ao erário, devese instaurar e julgar o processo de tomada de contas especial para responsabilizar seus agentes causadores, respeitando o direito ao contraditório e à ampla defesa, independentemente de quando ocorreram os atos impugnados.
Verifica-se também que não houve a prescrição da pretensão punitiva, conforme análise já realizada.
	Tendo em vista que não constam dos autos elementos que permitam reconhecer a boa-fé dos responsáveis, sugere-se que as suas contas sejam julgadas irregulares, nos termos do art. 202, § 6º, do Regimento Interno do TCU, com a imputação do débito atualizado monetariamente e acrescido de juros de mora, nos termos do art. 202, § 1º do Regimento Interno do TCU, descontado o valor eventualmente recolhido, com a aplicação da multa prevista no art. 57 da Lei 8.443/1992.
Por fim, como não houve elementos que pudessem modificar o entendimento acerca das irregularidades em apuração, mantém-se a matriz de responsabilização presente na peça 23.
PROPOSTA DE ENCAMINHAMENTO
Diante do exposto, submetemos os autos à consideração superior, propondo ao Tribunal:
considerar revéis os responsáveis Marlene Gonçalves Cardoso (CPF: XXX.679.792-XX) e Pedro Macário Barboza (CPF: XXX.045.672-XX) , para todos os efeitos, dando-se prosseguimento ao processo, com fulcro no art. 12, § 3º, da Lei 8.443/1992; 
		julgar irregulares, as contas dos responsáveis, Sra. Marlene Gonçalves Cardoso (CPF: XXX.679.792-XX) , nos termos dos arts. 1º, inciso I, 16, inciso III, alínea "c", da Lei 8.443/1992, c/c os arts. 19 e 23, inciso III, da mesma Lei e do Sr. Pedro Macário Barboza (CPF: XXX.045.672-XX) , nos termos dos arts. 1º, inciso I, 16, inciso III, alínea "a", da Lei 8.443/1992, c/c os arts. 19 e 23, inciso III, da mesma Lei, condenando-os ao pagamento da importância a seguir especificada, atualizada monetariamente e acrescida dos juros de mora, calculada a partir da data discriminada até a data da efetiva quitação do débito, fixando-lhes o prazo de quinze dias, para que comprovem, perante o Tribunal, o recolhimento da referida quantia aos cofres do Fundo Nacional de Desenvolvimento da Educação, nos termos do art. 23, inciso III, alínea "a", da citada lei, c/c o art. 214, inciso III, alínea "a", do Regimento Interno do TCU. 
		Débito relacionado à responsável Marlene Gonçalves Cardoso (CPF: XXX.679.792-XX) :
	Data de ocorrência
	Valor histórico (R$ 1,00) 

	6/6/2014
	923.687,00

Valor atualizado do débito (com juros) em 16/9/2020: R$ 1.439.594,07.
aplicar à responsável Marlene Gonçalves Cardoso (CPF: XXX.679.792-XX) , a multa prevista no art. 57 da Lei 8.443/1992 c/c o art. 267 do Regimento Interno do TCU, fixando-lhe o prazo de quinze dias, a contar da notificação, para que comprove, perante o Tribunal (art. 214, III, alínea "a", do Regimento Interno do TCU) , o recolhimento da dívida aos cofres do Tesouro Nacional, atualizada monetariamente desde a data do acórdão que vier a ser proferido por este Tribunal até a data do efetivo recolhimento, se paga após o vencimento, na forma da legislação em vigor;
aplicar ao responsável Pedro Macário Barboza (CPF: XXX.045.672-XX) , a multa prevista no art. 58, inciso II, da Lei 8.443/1992 c/c o art. 268 do Regimento Interno do TCU, fixando-lhe o prazo de quinze dias, a contar da notificação, para que comprove, perante o Tribunal (art. 214, III, alínea "a", do Regimento Interno do TCU) , o recolhimento da dívida aos cofres do Tesouro Nacional, atualizada monetariamente desde a data do acórdão proferido por este Tribunal até a data do efetivo recolhimento, se paga após o vencimento, na forma da legislação em vigor;
	autorizar, desde logo, a cobrança judicial das dívidas, caso não atendidas as notificações, na forma do disposto no art. 28, inciso II, da Lei 8.443/1992;
autorizar também, desde logo, se requerido, com fundamento no art. 26, da Lei 8.443, de 1992, c/c o art. 217, §§ 1º e 2º do Regimento Interno do TCU, o parcelamento da (s) dívida (s) em até 36 parcelas, incidindo, sobre cada parcela, corrigida monetariamente, os correspondentes acréscimos legais, fixando-lhe o prazo de quinze dias, a contar do recebimento da notificação, para comprovar, perante o Tribunal, o recolhimento da primeira parcela, e de trinta dias, a contar da parcela anterior, para comprovar os recolhimentos das demais parcelas, devendo incidir, sobre cada valor mensal, atualizado monetariamente, os juros de mora devidos, no caso do débito, na forma prevista na legislação em vigor, alertando os responsáveis de que a falta de comprovação do recolhimento de qualquer parcela importará o vencimento antecipado do saldo devedor, nos termos do § 2º do art. 217 do Regimento Interno deste Tribunal; 
enviar cópia do Acórdão a ser prolatado à Procuradoria da República no Estado de AM, nos termos do § 3º do art. 16 da Lei 8.443/1992, c/c o § 7º do art. 209 do Regimento Interno do TCU, para adoção das medidas cabíveis; e
enviar cópia do Acórdão que vier a ser proferido ao Fundo Nacional de Desenvolvimento da Educação e aos responsáveis, para ciência;
informar à Procuradoria da República no Estado do Amazonas, ao Fundo Nacional de Desenvolvimento da Educação e aos responsáveis que a presente deliberação, acompanhada do Relatório e do Voto que a fundamenta, está disponível para a consulta no endereço virtual https://www.tcu.gov.br/acordaos, além de esclarecer que, caso requerido, o TCU poderá fornecer sem custos as correspondentes cópias, de forma impressa; e
informar à Procuradoria da República no Estado do Amazonas que, nos termos do parágrafo único do art. 62 da Resolução TCU 259/2014, os procuradores e membros do Ministério Público credenciados nesta Corte podem acessar os presentes autos de forma eletrônica e automática, ressalvados apenas os casos de eventuais peças classificadas como sigilosas, as quais requerem solicitação formal.

Ricardo Mendes Lasmar (5933/OAB-AM) e Rodrigo Mendes Lasmar (12.480/OAB-AM).

Procurador Rodrigo Medeiros de Lima.

TCE. FNDE. PAC II. PROINFÂNCIA. OMISSÃO. CITAÇÃO. REVELIA. CONTAS IRREGULARES. DÉBITO. MULTA.

TOMADA DE CONTAS ESPECIAL (TCE)

Secretaria de Controle Externo de Tomada de Contas Especial (SecexTCE).

Trata-se de contas especial instaurada pelo Fundo Nacional de Desenvolvimento da Educação, contra Marlene Gonçalves Cardoso e Pedro Macário Barboza, em razão de omissão no dever de prestar contas do Termo de Compromisso 86FNDE87/2014, celebrado com o Município de Jutaí/AM, cujo objeto era a execução de duas escolas de educação infantil, modelo Proinfância, Tipo B.
	O ajuste foi firmado no valor de R$ 923.687,00, sem previsão de contrapartida. Teve vigência de 6/6/2014 a 30/6/2017, com prazo para apresentação da prestação de contas até 23/11/2017. 
	O tomador de contas concluiu por prejuízo ao Erário correspondente à totalidade dos recursos repassados e atribuiu responsabilidade a Marlene Gonçalves Cardoso, prefeita no período de 1/1/2013 a 31/12/2016 e Pedro Macário Barboza, prefeito sucessor.
	No Tribunal, foi realizada citação de Marlene Gonçalves Cardoso e audiência de Pedro Macário Barboza.
	A unidade técnica, acompanhada pelo Parquet, propugnou pela irregularidade das contas dos dois gestores, com imputação de débito e multa proporcional para a primeira gestora e impuação de multa prevista no artigo 58 da Lei 8.443/1992 ao prefeito sucessor.
	Acolho os pareceres constantes dos autos, como razões de decidir.
	Transcorrido o prazo regimental sem apresentação de defesa, os responsáveis devem ser considerados revéis, nos termos do art. 12, § 3º, da Lei 8.443/1992.
	O FNDE apontou que as obras previstas não foram executadas e que os gestores não devolveram os recursos transferidos. 
	A ausência de prestação de contas impede a verificação do destino dado às verbas federais, ocasionando a não comprovação da regular aplicação da integralidade dos valores recebidos pelo convenente.
	Diante dos elementos constantes dos autos e da revelia, que impossibilita aferir a boa-fé nas condutas dos responsáveis, forçoso concluir pela irregularidade das contas dos dois gestores. 
	O extrato bancário da conta específica do ajuste demonstra que todos os recursos foram movimentados na gestão de Marlene Gonçalves Cardoso. Por isso, recai sobre ela a responsabilidade pelo ressarcimento do débito apurado, cujo valor atualizado é de R$ 1.495.571,75. 
	Pedro Macário Barboza, não apresentou prestação de contas, cujo prazo expirou em sua gestão. Sendo assim, considerando a omissão praticada, aplico-lhe a multa prevista no artigo 58 da Lei 8.443/1992.
	Feitas essas considerações, voto para que o Tribunal adote a minuta de acórdão que submeto ao Colegiado.
TCU, Sala das Sessões, em 24 de maio de 2022.
WALTON ALENCAR RODRIGUES 
Relator